【裁判字號】    96,訴,760
【裁判日期】    980417
【裁判案由】    拆屋還地
【裁判全文】
臺灣士林地方法院民事判決               96年度訴字第760號
原      告  財政部國有財產局臺灣北區辦事處
法定代理人  戊○○
訴訟代理人  龔維智律師
複  代理人  丙○○
被      告  己○○
            乙○○
            庚○○
            辛○○
            丁○○
共      同
訴訟代理人  蕭明哲律師
複  代理人  甲○○
上列當事人間請求拆屋還地事件，本院於民國98年3 月25日言詞
辯論終結，判決如下：
    主      文
被告應將坐落台北市○○區○○段七小段四一０地號土地如附圖
所示A 、B 部分之建物拆除（面積分別為十三點六平方公尺、九
點零四平方公尺），並將該土地返還予原告。
被告己○○、乙○○、庚○○、辛○○、丁○○應自民國九十六
年八月十六日起至返還前揭土地之日止，除被告乙○○應按月給
付原告新台幣壹仟壹佰捌拾元外，其餘被告己○○、庚○○、
辛○○、丁○○應分別按月給付原告新台幣伍佰玖拾壹元。
訴訟費用由被告負擔。
本判決於原告以新台幣柒拾貳萬元為被告供擔保後，得假執行；
但被告等如以新台幣貳佰壹拾伍萬仟壹佰柒拾柒元為原告預供
擔保，得免為假執行。
    事實及理由
一、查原告之法定代理人原為陳官保，嗣於本訴訟審理期間先後
    變更為莊翠雲、戊○○，有財政部函令影本2 件在卷可稽（
    本院卷第30、166 頁），茲據其分別具狀聲明承受訴訟，經
    核均無不合，應予准許。
二、原告起訴主張：被告等人共有台北市○○區○○路58巷11號
    房屋，權利範圍除乙○○為2/6 外，其餘均為1/6 ，又上開
    房屋無權占用國有台北市○○區○○段7 小段410 地號如附
    圖所示A 、B 部分之土地（下稱系爭土地），原告為該土地
    之管理機關，爰依民法第767 條之規定，訴請被告等拆屋還
    地，並依民法第179 條之規定，請求被告等自民國96年8 月
    16 日 起至返還系爭土地之日止，按月給付原告相當於租金
    之不當得利等語。並聲明：(一)被告應將坐落台北市○○區○○段7 小段410 地號土地如附圖所示A 、B 部分之建物拆除
    （面積分別為13.6平方公尺、9.04平方公尺），並將該土地
    返還予原告。(二)被告己○○、乙○○、庚○○、辛○○、丁○○應自96年8 月16日起至返還前揭土地之日止，除被告乙○○應按月給付原告新台幣（下同）1,183 元外，其餘被告
    己○○、庚○○、辛○○、丁○○應分別按月給付原告591
    元。(三)願供擔保，請准宣告假執行。
三、被告等則以：其等共有之房屋確實有占用系爭土地之情形，
    但已向原告提出讓售之申請等語，資為抗辯。並聲明：(一)原
    告之訴及假執行之聲請均駁回。(二)如受不利判決，願供擔保
    ，請准宣告免為假執行。
四、兩造不爭執之事實：
  (一)系爭台北市○○區○○段7 小段410 地號土地為國有，原告
    為管理機關。
  (二)被告等為台北市○○路58巷11號房屋之所有權人，該房屋占
    用前揭土地之位置及面積如中山地政事務所96年11月22日土
    地複丈成果圖所示。
五、本件經依民事訴訟法第271 條之1 準用同法第270 條之1第1
    項第3 款規定，整理並協議簡化爭點後，兩造同意協議簡化
    後之爭點為：(一)被告等占有系爭土地有無合法權源？(二)原告
    請求之不當得利金額是否可採？（本院卷第176 頁）茲就上
    開爭點，析述本院得心證之理由如下：
  (一)被告等雖辯稱業已向原告申請讓售系爭土地，然截至本件言
    詞辯論終結時為止，既尚未獲原告同意，自仍屬無權占有，
    原告依民法第767 條之規定，訴請被告將占用系爭土地之房
    屋拆除，並將該土地返還予原告，自屬有據，應予准許。
  (二)按無權占用他人土地者，通常可享有相當於租金之不當得利
    ，土地所有權人得請求占用人返還，最高法院61年台上字第
    1695號判例意旨可供參照。是本件被告等人既無權占有原告
    所管理之系爭土地，原告依不當得利之法律關係，請求被告
    等自占用時起，按月給付相當於租金之不當得利，自屬有據
    。再按，城市地方房屋之租金，以不超過土地及其建築物申
    報總價額年息10% 為限，土地法第97條第1 項定有明文。而
    所謂土地價額係指法定地價而言，則為土地法施行法第25條
    所明定。又土地法第148 條規定，土地所有權人依土地法所
    申報之地價為法定地價；而依平均地權條例第16條前段雖規
    定，舉辦規定地價或重新規定地價時，土地所有權人未於公
    告期間申報地價者，以公告地價80% 為其申報地價；惟依平
    均地權條例施行細則第21條規定，公有土地之公告地價即為
    申報地價。又所謂年息10% 為限，乃指基地租金之最高限額
    而言，並非必須照申報價額年息10% 計算之，且尚須斟酌基
    地之位置，工商繁榮程度、使用人利用基地之經濟價值、所
    受利益，彼等關係及社會感情等情事，以為決定。經查，系
    爭土地之申報地價即法定地價為每平方公尺37,612元，此有
    土地登記謄本1 份在卷足佐（本院卷第9 頁），又該土地位
    於台北市○○區○○路58巷內，距離東湖路約100 公尺，附
    近有東湖國小，東湖路上商店林立，交通便利，與捷運內湖
    線亦相距不遠等情，有本院96年11月19日履勘測量筆錄在卷
    足參（本院卷第74頁），是本院經斟酌系爭土地之坐落位置
    、周遭環境、繁榮程度，及被告等係自有房屋部分占用系爭
    土地等情狀，認原告主張以申報地價年息5%計算本件不當得
    利金額，尚屬適當。是依此計算之結果，被告乙○○每月應
    給付之不當得利應為1,183 元（計算式：37612 ×22.64 ×
    5%÷12×2/6 ＝1183，元以下四捨五入），其餘被告己○○
    、庚○○、辛○○、丁○○等人每月應給付之不當得利則為
    591 元（計算式：37612 ×22.64 ×5%÷12×1/6 ＝591 ，
    元以下四捨五入）。
六、從而，原告訴請被告等將坐落台北市○○區○○段7 小段
    410 地號土地如附圖所示A 、B 部分之建物拆除（面積分別
    為13.6平方公尺、9.04平方公尺），並將該土地返還予原告
    ，並請求被告己○○、乙○○、庚○○、辛○○、丁○○應
    自96年8 月16日起至返還前揭土地之日止，除被告乙○○應
    按月給付原告1,183 元外，其餘被告己○○、庚○○、辛○○、丁○○應分別按月給付原告591 元，均有理由，應予准
    許。又兩造均陳明願供擔保，聲請宣告假執行或免為假執行
    ，經核尚無不合，爰分別酌定相當之擔保金額，併准許之。
七、本件判決基礎已臻明確，兩造其餘攻防方法及訴訟資料經本
    院斟酌後，核與判決結果不生影響，故不另一一論述，併此
    敘明。
八、據上論結，原告之訴為有理由，依民事訴訟法第78條、第85
    條第1 項、第390 條第2 項、第392 條第2 項，判決如主文
    。
中    華    民    國    98    年    4     月    17    日
                  民事第一庭法  官  馬傲霜
以上正本係照原本作成。
如對本判決上訴須於判決送達後20日內向本院提出上訴狀。
中    華    民    國    98    年    4     月    21    日
                            書記官  許秋莉


司法院資訊處製作；財團法人民間司法改革基金會備份。
